臺灣臺南地方法院民事判決
110年度保險簡上字第2號
上  訴  人  顏光輝  
訴訟代理人  賴鴻鳴律師
            黃俊達律師
            陳妍蓁律師
            陳思紐律師
            張嘉琪律師
被上訴人    新光人壽保險股份有限公司

法定代理人  許  澎  
訴訟代理人  林財生律師
上列當事人間請求給付保險金事件，上訴人對於民國110年3月4
日本院臺南簡易庭第一審簡易判決（109年度南保險簡字第4號）
提起上訴，經本院於110年6月24日言詞辯論終結，判決如下：
    主    文
上訴駁回。
第二審訴訟費用由上訴人負擔。
    事實及理由
一、上訴人主張：伊於民國86年1月4日以母顏沈阿美為被保險人
    ，與被上訴人訂立長樂終身壽險契約（保單號碼：A5A00000
    00，下稱系爭保約），繳費期限為10年即至96年1月3日止，
    身故保險金額為新台幣（下同）70萬元，伊為受益人，嗣顏
    沈阿美於107年12月23日去世，伊向被上訴人申請給付保險
    金，詎料被上訴人扣除保險單借款38萬元後，僅給付伊14萬
    8733元（即半數），理由為系爭保約業於94年5月13日、95
    年1月23日變更受益人為伊與伊配偶劉怡湘（即劉鳳照），
    故其餘半數保險金應由劉怡湘受領。惟伊從未申請變更受益
    人，被上訴人提出之94年5月13日、95年1月23日保險契約内
    容變更申請書（下分別稱94年、95年變更申請書），除要保
    人簽章欄位姓名為伊親簽外，受益人變更項目欄所載及被保
    險人簽章欄均非伊及顏沈阿美所簽寫。顏沈阿美不識字，亦
    不會簽名，系爭保約於94、95年遭變更受益人，並非伊之意
    思，顏沈阿美亦未出具同意書，不符保險法第106條規定及
    系爭保約條款第22條約定，均不生變更效力，被上訴人仍應
    給付伊全部保險金。原審為伊敗訴判決，尚有未合。上訴聲
    明：㈠原判決廢棄。㈡被上訴人應給付上訴人14萬8732元，及
    自108年11月22日起至清償日止，按週年利率百分之10計算
    之利息。
二、被上訴人則以：系爭保約於94、95年間變更身故受益人為「
    顏光輝、劉怡湘」，均經要保人即上訴人及被保險人顏沈阿
    美簽名同意，伊已給付上訴人保險金，其餘保險金應給付另
    名受益人。又顏沈阿美於94年、95年變更申請書上簽名較為
    僵硬，可證顏沈阿美仍可以一筆一畫方式簽名。如係他人偽
    簽，按一般人書寫筆跡均係流暢圓弧，怎會僵硬書寫，更可
    證要保書上被保險人之簽名係顏沈阿美一筆一畫簽名，由顏
    沈阿美事後並無再為相反之意思，上訴人主張顏沈阿美簽名
    非親簽，屬變態事實，上訴人應負舉證責任。上訴人主張其
    僅在94、95年變更申請書上簽名，卻對於申請書上記載變更
    項目內容，毫不過問，與常情不符，並不可採。又系爭保約
    受益人變更雖未另附被保險人同意書，然依94年、95年變更
    申請書上均有「茲向貴公司申請上述保險契約内容變更」等
    文字，並經顏沈阿美親簽同意，可認該變更申請書即為被保
    險人之書面同意等語，資為抗辯。答辯聲明：上訴駁回。
三、兩造不爭執事項：
  ㈠上訴人於86年1月4日以其母顏沈阿美為被保險人，與被上訴
    人訂立系爭保約，繳費期限為10年（86年1月4日至96年1月3
    日），身故保險金額為70萬元，當時記載受益人為上訴人。
  ㈡94年變更申請書内容記載「身故保險金受益人變更為顏光輝
    、劉鳳照」、「電話變更為：（06）‧‧‧」、「其他：原印
    章鑑改為簽名件」。該申請書之要保人簽章欄有「顏光輝」
    親自簽名。被保險人簽章欄有手寫「顏沈阿美」姓名（但上
    訴人否認是顏沈阿美本人親簽）（簡卷93-97頁）。
  ㈢95年變更申請書内容記載「身故保險金受益人變更為顏光輝
    、劉怡湘」、「其他：取消自行繳費」。該申請書之要保人
    簽章欄有顏光輝親自簽名。被保險人簽章欄有手寫「顏沈阿
    美」姓名（但上訴人否認是顏沈阿美本人親簽）（簡卷99-1
    01頁）。
  ㈣顏沈阿美於107年12月23日過世，上訴人於108年11月5日向被
    上訴人申請給付身故保險金，被上訴人於扣除系爭保單借款
    38萬元後，於同年月13日僅給付上訴人14萬8733元（即半數
    ），其餘半數的部分尚未給付給受益人。
四、本件有關上訴人主張系爭94、95年變更申請書，除要保人簽
    章欄為伊簽名外，其餘受益人變更欄所載內容及被保險人簽
    章欄均非伊及顏沈阿美簽寫，94、95年變更申請書變更受益
    人，均不生合法變更之效力等情，為被上訴人否認，並以前
    揭情詞置辯。
　㈠按私文書經本人或其代理人簽名、蓋章者，推定為真正，民
    事訴訟法第358條定有明文。私文書之文義經記載明確後，
    始簽名、蓋章表示承認為該文義之作成人為常態；先簽名、
    蓋章於空白紙據後，再由他人記載文書之文義為變態，故主
    張變態事實之當事人，應就此負舉證責任。經查：
 　 ⒈依證人劉淑華於原審結證稱，系爭保約並非伊招攬，伊僅
      辦理94、95年變更申請書及收取保費事宜，當時是上訴人
      先打電話告訴伊要辦理變更受益人為上訴人及其配偶。94
      年變更申請書關於保險金受益人欄記載上訴人及劉鳳照等
      資料，是伊照上訴人告知之內容填寫，並至上訴人處，交
      由上訴人簽名。當時，上訴人、顏沈阿美、劉怡湘及伊共
      4人在場，顏沈阿美本來在外面，是劉怡湘叫她進來，但
      伊不記得被保險人欄位是否是顏沈阿美親簽。95年變更申
      請書也是上訴人先打電話表示要變更收費方式，伊就到上
      訴人處辦理，記得上開4人在場，但不知道被保險人欄位
      是誰簽名。95年變更申請書關於保險金受益人欄位記載上
      訴人及劉怡湘，並非伊的筆跡，但也都是上訴人授權給我
      們先填寫。辦理94、95年變更申請書時，上訴人都有提供
      身分證或戶口名簿，授權我們辦理等語(簡卷76-80頁)。
      審酌證人並非系爭保約之招攬業務員，與上訴人並無特殊
      情誼或仇隙，偶因承辦94、95年變更申請書，而經歷上開
      變更申請書簽立過程，且系爭保約之身故保險金理賠對象
      為何人，並不影響被上訴人之利益，證人要無甘冒偽證刑
      責之風險，刻意為不利上訴人證述之必要。是以證人劉淑
      華所證，上訴人在94、95年確有提出保險契約變更受益人
      等項目，證人劉淑華依其指示填寫，上訴人於變更申請書
      要保人欄處簽名時，上開申請書相關變更事項記載完成之
      事實，堪認可信。
　  ⒉上訴人固主張94年變更申請書僅辦理變更要保人由用印鑑
      章改為簽名，且依系爭保約之保費繳納歷史檔明細所示，
      上訴人自93年起即變更92年以信用卡扣款之自行繳納保險
      費之方式，自無簽立95年變更申請書取消自行繳費之需求
      云云，並提出繳費歷史檔明細表為證(簡卷109-115頁)。
      惟查，證人劉淑華證述，上訴人遷到六甲後，其有向上訴
      人收取保費，上訴人是開立支票繳交保險，但是月繳或年
      繳及收取之次數，其已不記得，應該是上訴人辦理變更後
      ，95年1月其才能開單子去收保險費。上訴人在麻豆時之
      保險費用，應該是由系爭保約招攬人在處理，其並不知道
      上訴人之前繳費方式等語(簡卷77-79頁)，經核上訴人提
      出繳費歷史檔明細表顯示，上訴人自88年起至92年12月止
      ，係採月繳方式給付保險費，復至93年1月起至95年1月止
      ，改採年繳，而於月繳期間則以支票或其他方式繳納，年
      繳則採支票支付，可見上訴人保險費繳納方式不一多有變
      動，證人劉淑華基於服務客戶，受上訴人電話告知要辦理
      變更保費繳納，取消自行繳費方式，故而交付95年變更申
      請書予上訴人簽名確認。況如依上訴人主張95年變更申請
      書既無取消自行繳費需求，亦無變更受益人之意思，上訴
      人豈有在空白變更申請書簽名之理。再者，上訴人94、95
      年申請變更受益人時，亦分別檢附有戶口名簿、戶籍謄本
      ，以證明變更之受益人劉怡湘與被保險人顏沈阿美之關係
      (簡卷95、97、101頁)，益徵上訴人在94、95年變更申請
      書簽名時，該變更申請書業已記載完備，且上訴人係知悉
      並同意，而在變更申請書上簽名無誤。
　  ⒊依首開說明，私文書之文義經記載明確後，始簽名表示承
      認為該文義之作成人為常態；先簽名、蓋章於空白紙據後
      ，再由他人記載文書之文義為變態，上訴人既不爭執94、
      95年變更申請書為其親簽，則就其主張簽名時，變更申請
      書上並無變更受益人記載之變態事實，自屬負舉證之責。
      惟上訴人並未提出其他證據以實其說，其空言主張，自難
      憑採。
　㈡上訴人另主張顏沈阿美不識字、不會簽名，86年1月4日簽立
    系爭保約時，由其代顏沈阿美在被保險人欄位簽名，再由顏
    沈阿美捺指印，而94、95年變更申請書未經顏沈阿美簽名或
    捺印，不生變更效力云云。證人即系爭保約招攬人員李玉微
    固於原審結證稱，顏沈阿美自己說不識字、不會簽名，所以
    在系爭保約捺印跟用印，系爭保約上顏沈阿美簽名，應該是
    家人簽的，但不記得是何人代簽，也不清楚顏沈阿美的顏為
    何是後來補上，也忘記在招攬系爭保約時上訴人配偶劉怡湘
    是否知悉保約存在等語（簡卷195-197頁）。惟查，依證人
    劉淑華證述，辦理94、95年變更申請書時，當時上訴人、顏
    沈阿美、劉怡湘等4人均在場；而未受教育者，雖不識字，
    惟為生活及經濟活動之需要，習得自己姓名書寫，以取代用
    印、捺指印之不便，為社會經驗常有之事，觀之94、95年變
    更申請書被保險人欄位之顏沈阿美簽名，其筆畫本非流暢、
    用筆略顯生硬，核與申請書上上訴人及劉淑華書寫筆跡迥異
    ，再參酌受訴訟告知人劉怡湘於原審陳稱，其婆婆顏沈阿美
    雖不識字，但會簽名，是以一點點慢慢寫的方式等語(簡卷1
    65頁)，則以94、95年變更申請書簽立時，顏沈阿美既在場
    參與，且係為辦理變更保險契約之事，上訴人亦明知變更保
    險契約需經被保險人顏沈阿美簽名同意，而上開申請書關於
    顏沈阿美簽名筆跡，亦自不擅書寫者簽立，自可據以推認該
    簽名應為顏沈阿美所簽，被上訴人該部分主張，應為可採。
　㈢另上訴人雖稱伊與劉怡湘於92年起夫妻關係已經不睦，且伊
    於99年間曾訴請確認與劉怡湘婚姻關係無效，自無增加劉怡
    湘為受益人之動機云云，惟從上訴人所提104年度婚字第173
    號民事判決、104年度家上字第43號離婚事件準備程序筆錄
    內容可知，上訴人與劉怡湘於68年結婚、89年離婚、90年再
    結婚、99年上訴人訴請確認婚姻無效、104年上訴人訴請離
    婚，渠等再婚後分居迄今已逾10幾年，目前婚姻關係存續中
    （本院卷29-37、103-109頁），足見兩人夫妻情牽40餘年，
    尚難僅以一時間感情分合狀態逕認上訴人或顏沈阿美於94、
    95年間無申請或同意增列劉怡湘為保險受益人之可能性。況
    且，要保人申請保險契約內容變更事宜，保險公司於相關申
    請書、簽名等證明文件完備審核後，會製作批註單（契約變
    更內容）黏貼於保單後歸還保戶（參台灣台南地方檢察署10
    8年度偵字第4825號卷附新光人壽保險股份有限公司108年6
    月3日函，偵查卷34、35頁），上訴人既自承確有申請變更
    保險契約，僅否認有變更受益人一項，然其持有保單長達10
    餘年，豈會毫不知悉保險契約變更之具體內容，其主張未曾
    申請變更受益人一節，實與常理未合，難以採信。
　㈣再者，上訴人主張系爭保約受益人變更欠缺被保險人同意書
    ，不符合契約約定云云，惟依系爭保約條款第22條「受益人
    的指定及變更：（第2項）受益人的變更於要保人檢具申請
    書及被保險人同意書送達本公司生效，‧‧‧。」（調卷27頁
    ），主要在於須有要保人申請及被保險人同意之書面文件，
    而觀諸「保險契約變更申請書」表單格式，除一一臚列保險
    契約各種變更事項內容，末於要保人、被保險人簽章欄內以
    紅色字體載明「茲向櫃公司申請上述保險契約內容變更，本
    人等確已瞭解並同意本申請書背面記載之約定事項」（簡卷
    93、99頁），可知係以同一書面兼具符合要保人申請及被保
    險人同意之性質，符合契約規範意旨，上訴人主張被保險人
    未另提出同意書文件，違反保險法第106條及系爭保約條款
    第22條云云，難認有理。末者，上訴人聲請通知顏沈阿美之
    子、孫（顏界宗、顏嘉宏、顏筱芸）作證，以證明顏沈阿美
    不識字、不會簽名等情，惟上述證人雖係顏沈阿美至親，縱
    可證明顏沈阿美不識字或不會簽名，然其等均未於變更申請
    書簽署時在場，當不能證明顏沈阿美於上開申請書簽署當時
    顏沈阿美意思表示及簽名之實際過程，已如前述，本院審酌
    後認無再予調查之必要，附此敘明。
五、綜上所述，系爭保約既已變更保險受益人為「上訴人與劉怡
    湘」，而被上訴人就系爭保險契約之身故保險金扣減保險單
    借款後，依受益人比例，已將保險金半數給付上訴人。從而
    ，上訴人依系爭保約請求被上訴人給付另半數之保險金14萬
    8732元之本息，洵屬無據。原審判決駁回上訴人之訴，於法
    並無違誤，上訴人猶執陳詞指摘原判決不當，求予廢棄改判
    ，為無理由，應駁回其上訴。又本件判決基礎已臻明確，兩
    造其餘之攻擊防禦方法及訴訟資料經本院斟酌後，核與判決
    結果不生影響，無一一論述之必要，併予敘明。
六、據上論結，本件上訴為無理由，依民事訴訟法第436條之1第
    3項、第449條第1項、第78條，判決如主文。
中　　華　　民　　國　　110 　年　　6 　　月　　30　　日
                    民事第四庭  審判長法  官   施介元
　　                                  法　官   王淑惠
　　                                  法　官   蔡雅惠
以上正本係照原本作成。
本判決不得上訴。
中　　華　　民　　國　　110 　年　　6 　　月　　30　　日
                                      書記官   黃稜鈞